ACORDAO-COMPLETO-2548178

ACÓRDÃO 1998/2022 ATA 34/2022 - PLENÁRIO

VISTOS, relatados e discutidos estes autos em que se aprecia representação formulada pela SecexFinanças, a partir de petição apresentada pelo Instituto Infraero de Seguridade Social (Infraprev) , relativa aos investimentos dessa instituição no Fundo de Investimento Brasil Equity Properties (FIP BEP) ;
ACORDAM os Ministros do Tribunal de Contas da União, reunidos Sessão Plenária, diante das razões expostas pelo Relator, com fundamento no art. 276, §5º, do Regimento Interno/TCU, em:
9.1. reformar a medida cautelar concedida pelo despacho do Ministro Antônio Anastasia à peça 12, referendada pelo Acórdão 1265/2022-TCU-Plenário, de modo a determinar que a Infraprev se abstenha de realizar novos aportes no FIP BEP, exceto aqueles necessários para chamadas de capital destinadas às despesas ordinárias do fundo, bem como pagamento e repactuação de dívidas nas quais o Fundo FIP BEP seja comprovadamente integrante de seu polo passivo;
9.2. dar ciência desta deliberação à Infraprev, ao FIP BEP e aos demais interessados.

Representação, com pedido de medida cautelar, referente a supostas irregularidades em aportes adicionais feitos pelo Instituto Infraero de Seguridade Social (Infraprev) no Fundo de Investimento em Participações Brasil Equity Properties (FIP BEP).

Instituto Infraero de Seguridade Social.

3. Interessados/Responsáveis:
3.1. Interessado: Brasil Equity Properties Fundo de Investimento em Participações Multiestratégia (08.999.182/0001-68).

13.1. Ministros presentes: Benjamin Zymler (na Presidência), Augusto Nardes, Aroldo Cedraz (Relator), Jorge Oliveira e Antonio Anastasia.
13.2. Ministros-Substitutos convocados: Augusto Sherman Cavalcanti, Marcos Bemquerer Costa e André Luís de Carvalho.

AROLDO CEDRAZ

Transcrevo, a seguir, a instrução subscrita por Auditor Federal de Controle Externo à peça 92, a qual contou com a anuência do corpo diretivo da Secretaria de Controle Externo do Sistema Financeiro Nacional e dos Fundos de Pensão (SecexFinanças) às peças 93 e 94:
INTRODUÇÃO
Cuidam os autos de Representação com Medida Cautelar, autuada por solicitação feita no âmbito da TCE Processo 005.395/2022-4, que versa sobre investimentos feitos pelo Instituto Infraero de Seguridade Social (Infraprev) no Fundo de Investimento em Participações Brasil Equity Properties (FIP BEP) . Na medida, a Entidade Fechada de Previdência Complementar (EFPC) requer que seja autorizada a abster-se de integralizar chamadas extraordinárias de capital feitas pelo FIP BEP em razão da falta de demonstrativos financeiros auditados do fundo de investimentos.
HISTÓRICO
O FIP BEP é um veículo para investimentos no setor imobiliário que teve formalização em 25/11/2008 (peça 42) com valor patrimonial inicial de até R$ 500 milhões (peça 37, fl. 2) . Tal investimento, no entanto, se mostrou ruinoso, amargando prejuízos de montante até hoje indeterminado, cuja profundidade e responsabilidade dos agentes envolvidos são analisadas no âmbito da TCE Processo 005.395/2022-4, bem como em apurações criminais investigadas pelo Ministério Público Federal no âmbito da operação greenfield (peça 29, fl. 12) .
Atualmente o cargo de administradora do fundo é ocupado, desde 28/05/2014 (peça 29, fl. 5) , por Santander Caceis Brasil DTVM (Santander) e o papel de gestora é desempenhado por Brasil Plural Gestão de Recursos S/A (Plural) , desde 15/01/2016 (peça 29, fl. 7) .
Após emissão dos demonstrativos financeiros pela empresa Ernst & Young (EY) de 2014, emitidos com ressalvas, que teria apontado superavaliação dos ativos em R$ 206.409.000,00 (peça 29, fl. 7) , passaram-se anos sem que fossem emitidos os demonstrativos financeiros auditados do FIP BEP. O motivo, segundo a atual gestora, deveu-se a uma transição supostamente caótica, onde ela afirmou que "recebeu a documentação do FIP BEP e investidas de forma completamente desordenada, inclusive em sacolas de lixo" (peça 81, fl. 12 do TC Processo 005.395/2022-4) , além de alegar falta de acesso ao sistema informatizado contábil/financeiro. 
Neste cenário de insegurança jurídica, que envolve a falta de demonstrativos financeiros auditados e investigações criminais em curso, foi encaminhada à Infraprev em 27/04/2022 Notificação de Chamada de Capital Extraordinária Parcial, no valor de R$ 624.121,15 (peça 1) .
Diante deste contexto, a Infraprev interpôs pedido de Medida Cautelar no âmbito da TCE Processo 005.395/2022-4, visando o não pagamento de aportes no fundo tendo em vista a falta de transparência gerada pela ausência de demonstrativos financeiros auditados. O pedido foi convertido na presente Representação e acatada pelo TCU em decisão monocrática de peça 12, que determinou à Infraprev que se abstivesse de realizar novos aportes no FIP BEP até que o Tribunal delibere de maneira definitiva sobre o assunto.
Foram abertas pelo Tribunal outras duas representações também com pedido de Medida Cautelar, relativas às outras duas EFPCs que também são cotistas do fundo e tenham como patrocinador uma estatal federal, quais  sejam: a Fundação de Amparo à Pesquisa e Inovação do Espírito Santo (Fapes) no âmbito do TC Processo 009.229/2022-1 e a Fundação dos Economiários Federais (Funcef) no âmbito do TC Processo 009.228/2022-5, sendo emitidas medidas cautelares de mesmo teor, respectivamente à peça 12 do TC Processo 009.229/2022-1 e à peça 11 do TC Processo 009.228/2022-5.
Foi determinado também às EFPCs, à Comissão de Valores Mobiliários (CVM) e ao FIP BEP que se manifestassem acerca das referidas decisões, para que então se fizesse juízo de valor sobre a possibilidade de se suspender definitivamente qualquer aporte das EFPCs ao FIP BEP.
Apresentadas as manifestações, faz-se agora o exame delas.
EXAME TÉCNICO	
Conforme relatado no histórico, há 3 medidas cautelares idênticas em curso, cada uma em favor de uma EFPC cotista do FIP BEP. Analisa-se agora a resposta de cada uma delas, bem como a manifestação do FIP BEP e da Comissão de Valores Mobiliários (CVM) , para então emitir uma opinião sobre a conveniência de se manter a medida discutida ou mesmo mitigá-la.
O FIP BEP manifestou-se nos três processos (peça 37 do TC Processo 009.228/2022-5, peça 27 do TC Processo 009.229/2022-1 e peça 29 dos presentes autos) , por meio de documento com conteúdo idêntico. É relatado que o FIP BEP, regido pela instrução CVM 555/2014[footnoteRef:2] é um condomínio, sem personalidade jurídica própria onde seu patrimônio se confunde com o patrimônio dos cotistas. Assim, eventual passivo do fundo seria, também, passivo dos cotistas. [2:  CVM 555/2014: Art. 3º O fundo de investimento é uma comunhão de recursos, constituído sob a forma de condomínio, destinado à aplicação em ativos financeiros. Art. 15. Os cotistas respondem por eventual patrimônio líquido negativo do fundo, sem prejuízo da responsabilidade do administrador e do gestor em caso de inobservância da política de investimento ou dos limites de concentração previstos no regulamento e nesta Instrução.] 
Alega que a administradora, ao assumir esta função, herdou enormes passivos e que sua missão passou a ser de recuperar e liquidar os ativos da carteira do Fundo, buscando não mais o lucro, mas evitar maiores prejuízos impostos aos cotistas. Afirma que o fundo possui obrigações perante "terceiros de boa-fé", que nada teriam a ver com o imbróglio discutido nos autos. Parecer jurídico à peça 56, folha 24 diz que o fundo, ao realizar investimentos feitos por Sociedades de Propósito Específico (SPEs) , usou de instrumentos de fiança e aval, comprometendo-se além do capital integralizado e expondo o fundo ao passivo das SPEs. 
Afirma que a responsabilidade dos cotistas já foi atestada por tribunal arbitral que, por meio do Procedimento Arbitral nº . 79/2016, teria condenado a Funcef, na condição de cotista, a adimplir com chamada Extraordinária de Capital em 31/07/2019, no valor de R$ 32.896.099,24.
A manifestação da administradora traz alguns casos considerados "mais problemáticos", elencando obrigações em SPEs diversas sem, no entanto, demonstrar o vínculo que ligaria o passivo destas SPEs ao patrimônio dos cotistas.
Sobre as informações financeiras do FIP BEP, afirma que já foram elaboradas e auditadas as referentes aos anos de 2015 a 2018, juntados aos autos (peças 65, 67 e 68) . Silenciou-se, no entanto, sobre as demonstrações após 2018 (anos após o novo administrador ter assumido a referida função, a qual ocorreu no ano de 2014) .
Em suma, afirma que passivos perante terceiros de boa-fé foram colecionados devido a atos anteriores à sua ascensão ao cargo de administradora e que, independentemente da culpa de terceiros em sua formação, o fundo responde com o patrimônio dos cotistas pelas dívidas, que alheia ao impasse ora discutido, continua a crescer e acumular juros.
A manifestação da Fapes (peça 88 do TC Processo 009.229/2022-1) afirma que para sanar a falta de transparência do fundo e dar aos cotistas um diagnóstico completo do FIP e suas SPEs são necessárias diligências como avaliação de ativos, diligência jurídica, auditorias, diligência de recebíveis, serviços contábeis e outros.
Entretanto, destaca que " (...) existem fatos suficientes ocorridos durante a gestão da GLOBAL do BEP FIP capazes de caracterizar desvio de finalidade da personalidade jurídica e da confusão patrimonial (art. 50 do CC) . Na nossa experiência, o reconhecimento da existência desses ilícitos em um desses casos poderá levar a um "efeito cascata", fortalecendo requerimentos futuros de outros credores no mesmo sentido"
Assim, conclui a Fapes pelo periculum in mora reverso da manutenção da decisão cautelar do TCU, haja vista a necessidade de pagamento das despesas ordinárias do fundo e o risco de perda de condições negociais favoráveis em relação a dívidas das SPEs que podem ter sua despersonalização jurídica declarada.
Além disso, destaca que, das 28 SPEs existentes no FIP BEP, 4 já se encontrariam liquidadas e as outras (24 SPEs) teriam demonstrativos financeiros auditados atualizados (até 2021) , sendo a maioria sem ressalvas. Desse modo, entende que o fumus boni iuris encontra-se mitigado. Entretanto, não apresenta elementos que fundamentam suas afirmações.
Desse modo, a EFPC pede pela revogação da medida cautelar ora discutida. Subsidiariamente pede que, em caso de negativa do pedido principal, seja possível o aporte de capital no fundo por meio de notas de débito.
A Funcef, em sua manifestação (peça 29 do TC Processo 009.228/2022-5) , afirma não ser possível exigir que o fundo cumpra com suas obrigações de transparência sem o aporte de recursos e que a falta de financiamento poria em risco ações de elevada relevância como o procedimento arbitral movido em desfavor dos antigos gestores e administradores, emissão dos demonstrativos financeiros auditados atualizados e gestão dos passivos das SPEs.
Por fim conclui que a decisão do TCU pode ensejar ainda mais danos ao investimento e requer que seja possibilitado "ao menos" o aporte de recurso de cotistas para fazer frente às despesas ordinárias do fundo bem como despesas provenientes de acordos ou repactuações de dívidas das investidas, devidamente aprovadas em assembleia pelos cotistas.
Já a Infraprev, em sua manifestação (peça 88) , demonstra mais receio que seus pares quanto a novos aportes de recursos. Afirma que a situação de atraso da divulgação dos demonstrativos financeiros auditados já perdura por anos (desde 2016) e não há justificativas legítimas para que a situação se alongue por tanto tempo. Assim, ante uma situação anormal que ultrapassaria o tempo razoável para resolução, os cotistas se veem "absolutamente sem lastro para realizar os aportes a que são chamados".
Dessa forma, considera que muito embora as sucessivas chamadas de capital possuirem lastro normativo na instrução CVM 555, não haveria a segurança jurídica e financeira a ponto suficiente para se evocar tal chamada.
Mais reticente também é a Infraprev em relação a seus pares no que tange a quitação de dívidas das SPEs. Considera a Infraprev que "é recorrente o fato do Gestor do Fundo destacar como elevado o risco de desconsideração de personalidade jurídica das SPEs, não ponderando o estágio em que se encontra os processos judiciais para recomendar a tomada de decisão".
Acusa a Infraprev de se gerar confusão entre o patrimônio do fundo e das SPEs, o que, em última análise, levaria a confusão patrimonial entre as SPEs e o patrimônio das EFPCs. Há receio de que, com a permanente alegação de risco de desconsideração de pessoa jurídica, o gestor assuma as dívidas das SPEs, tornando o que deveria ser exceção uma regra. Este comportamento, aliado à falta de transparência presente há anos poderia expor o patrimônio dos cotistas além do necessário.
Questiona-se que a possibilidade de falência ou recuperação judicial de uma SPE em situação de esgotamento patrimonial é uma possibilidade que poderia evitar novos aportes, razão pela qual deveria o gestor atual esclarecer os motivos de não optar por tal caminho.
Apesar dos receios acerca da transferência do passivo das SPEs para o fundo, ela concorda com a necessidade do pagamento das despesas ordinárias do fundo. Ao final, requer a Infraprev que o TCU a autorize a realizar os aportes necessários para cumprimento do pagamento das despesas ordinárias do FIP BEP, por meio de emissão de nota de débito, até que sejam apresentados os demonstrativos financeiros em atraso, devidamente auditados.
E, por derradeira, há a manifestação da CVM (peça 17) que alega terem sido acionadas medidas sancionadoras em relação aos fatos, que sejam multa de R$ 60 mil ante o atraso na entrega dos demonstrativos financeiros auditados, bem como instauração do processo administrativo 19957.Processo 002026/2019-30, que apura os fatos narrados. Além disso, afirma que "esta superintendência considera razoável e pertinente o argumento do participante de que se mostra inviável nas atuais circunstâncias apreciar a pertinência da necessidade de aportes adicionais no fundo, assim como a própria caracterização do patrimônio líquido negativo que lhe dá fundamento".
Expostos os argumentos e os novos fatos advindos das diligências expedidas, procede-se agora à nova análise sobre a conveniência de se manter, ou não, a medida cautelar proferida ou mesmo mitigá-la.
Ante o exposto, considera-se que o fumus boni iuris em se aportar recursos em uma instituição que há seis anos não possui demonstrativos financeiros auditados atualizados continua inequívoco. Por mais que pese uma transição de gestão traumática, considera-se verdadeiro o entendimento da Infraprev que não há justificativa plausível para que esta situação perdure por mais de seis anos.
Isto posto, o periculum in mora torna-se, nesta situação, uma decorrência lógica da fumaça do bom direito. Ora, se é temerário que se aporte recursos públicos em instituições sem a transparência exigida na forma da legislação em vigor, é forçosa a conclusão de que um atraso em uma decisão que alicerce a inibição do aporte de tais recursos pode causar dano, haja vista que a probabilidade de que estes recursos sejam reavidos é desanimadora.
No entanto, o periculum in mora reverso da manutenção da medida nos atuais moldes também se mostra evidente. Evidente até para a própria instituição que provocou o Tribunal a proferir a Medida cautelar, haja vista que a Infraprev requer que seja autorizada a realizar os aportes relativos às despesas ordinárias do fundo.
A análise do cenário na qual é feita a chamada de capital às EFPC é, portanto, desafiadora e envolve uma atuação diligente e cautelosa, haja vista que há perigo de dano qualquer que seja a decisão, seja a de aportar recursos, seja a de não realizar o aporte.
No caso em tela, se convém separar a análise do aporte de recursos quanto a suas destinações. Desta, forma, se analisará separadamente o impacto da medida cautelar em 3 destinações possíveis, cada uma com argumentos próprios a favor e contra a manutenção da medida. Dividir-se-á as destinações em pagamentos relativos a: i) despesas ordinárias do fundo; ii) dívidas das SPEs onde o fundo figura formalmente como polo passivo, seja por instrumentos originários como aval e fiança, seja por derivação via formalização de incidente de despersonalização de pessoa jurídica das SPEs; e iii) dívidas das SPEs nas quais o fundo não figura formalmente como polo passivo.
Considere-se primeiro o aporte das despesas ordinárias do fundo. Ao contrário das dívidas das SPEs, cercadas de dúvidas quanto à sua exigibilidade, as despesas ordinárias se encontram em avançado grau de detalhamento compartilhado comumente entre os agentes. Pela leitura das manifestações das EFPCs e do fundo, conclui-se que há consenso sobre: i) as necessidades reais de tais gastos; ii) a definição da extensão dos gastos e iii) os benefícios que tais gastos trariam para o fundo. Sendo assim, eventuais chamadas de capital relativas às despesas ordinárias não se encontrariam indefinidas e sujeitas a discricionariedades, desde que devidamente comprovadas.
Há um consenso entre as EFPC dos danos que podem ser causados em não se pagar os advogados que defendem o fundo em instâncias administrativas, arbitrais e judiciais, bem como um consenso na necessidade de se pagar os auditores independentes dos quais dependem a necessidade urgente de transparência. Assim, em relação às despesas ordinárias do fundo, considera-se que o periculum in mora reverso justifica o abrandamento da medida cautelar, neste ponto.
Passemos então à análise do pagamento das dívidas das SPEs. Este é o ponto que requer uma análise mais detalhada, haja vista existir opinião entre as EFPCs diametralmente divergentes. De um lado há argumentos de que como as dívidas seriam perante terceiros de boa-fé, uma decisão do TCU seria não só inócua, mas também danosa, haja vista a possibilidade dessas dívidas serem exequíveis por outros meios, judiciais ou arbitrais. Do outro há o argumento da Infraprev, de que não seria possível o fundo exigir aporte de recursos se ele não cumpre com seu dever de transparência, bem como de que esta falta de transparência, aliada com uma suposta propensão em se assumir dívidas das SPEs por parte do gestor causa grandes riscos de que as EFPCs respondam por dívidas adicionais sem necessidade legal.
Considerar-se-á, primeiramente, o caso das dívidas expostas ao patrimônio do fundo devidas a terceiros de boa-fé, seja essa exposição direta por meio de aval ou fiança ou indireta por meio de uma formalização de incidente de desconsideração da pessoa jurídica. Neste caso não haveria dúvidas sobre a necessidade de pagamento, haja vista, como já explicado, a natureza condominial do fundo assim o exige. Haveria espaço para indagações sobre eventuais responsabilizações sobre os agentes que deram possibilidade jurídica para tal desconsideração ou coobrigação, mas isto não influiria sobre a legitimidade da exequibilidade da dívida.
Pergunta que envolve máxima cautela é sobre a conveniência de uma medida cautelar proibindo o aporte de capital em relação a dívidas que não se encontram hoje coobrigadas ou com a despersonalização da pessoa jurídica formalizada. Nesta hipótese, tem-se, de um lado, o fumus boni iuris da falta de transparência do fundo atestada nos autos, que potencializa o periculum in mora de se permitir que o gestor traga para o patrimônio do fundo dívidas que poderiam ficar restritas ao patrimônio das SPEs. De outro lado tem-se o periculum in mora reverso de se perder a chance de uma janela de negociação de repactuação de dívidas em condições melhores, antes de uma eventual formalização de despersonalização de pessoa jurídica, bem como outros riscos jurídicos abaixo descritos.
Considera-se graves as alegações da Infraprev sobre a falta de transparência. Entende-se que a transição entre administradores e gestores possa ter se dado de forma traumática, mas já se passaram mais de seis anos desde o atraso na disponibilização de demonstrativos financeiros auditados atualizados, lapso temporal que coloca os cotistas em grande risco jurídico de aportar recursos.
Considera-se que, neste caso, o periculum in mora encontra-se potencializado pela falta de transparência do FIP BEP, haja vista o grande grau de subjetividade em se tomar a decisão de repactuar, ou não, estas dívidas, subjetividade esta que se encontra sem accountability, face a falta de demonstrativos financeiros. O receio apontado pela Infraprev encontra-se justificado e, seguindo critério do art. 153[footnoteRef:3] da Lei 6404/76, seria esperado que os gestores das EFPCs tivessem extrema cautela e desconfiança de integralizar recursos próprios na mesma situação. Lembre-se que impera na aplicação dos recursos das EFPCs o princípio da legalidade, e o próprio órgão regulador, a CVM, considerou pertinente o argumento pela inviabilidade de se apreciar a necessidade de aportes adicionais do fundo nas atuais circunstâncias.  [3:  Art. 153. O administrador da companhia deve empregar, no exercício de suas funções, o cuidado e diligência que todo homem ativo e probo costuma empregar na administração dos seus próprios negócios.] 
Desse modo, considera-se prudente reformar a medida cautelar em tela de modo a mitigar seus efeitos não somente para possibilitar pagamento de despesas ordinárias, mas também dívidas de SPEs que possuam reconhecimento formal do FIP no polo passivo. No entanto, com relação às dívidas que não possuam reconhecimento formal do FIP no polo passivo, ao comparar os riscos, opina-se que o fumus boni iuris e o periculum in mora, conjugado com o princípio da legalidade no qual os gestores estão subordinados, torna mais prudente a manutenção de sua vedação.
Pesa sobre a manutenção parcial da Medida Cautelar a falta de comprovação das afirmações feitas nas manifestações analisadas. Não há, por exemplo, comprovação de que 24 SPEs teriam seus balanços financeiros atualizados disponibilizados, assim como não há comprovação de que foi feito o due diligence necessário para se chegar à conclusão de repactuar dívidas das SPEs de forma informada. Assim, na falta de comprovação da mitigação do fumus boni iurus alegado devido à falta de transparência, julga-se mais sensato e prudente optar pelo caminho mais conservador. Nessa esteira, é importante a alegação da Funcef de que o gestor do fundo teria se comprometido a entregar os demonstrativos financeiros em questão ao final de julho do corrente ano (peça 29, fl. 5 do TC Processo 009.228/2022-5) , o que até agora não se restou concretizado nos autos. 
Sendo assim, propõe-se que o pedido de Medida Cautelar seja reformado para permitir chamadas de capital destinadas às despesas ordinárias do fundo, bem como pagamento e repactuação de dívidas das quais o Fundo FIP BEP seja sujeito passivo.
PROPOSTA DE ENCAMINHAMENTO
Ante o exposto, submetem-se os autos à consideração superior, propondo:
a)  Reformar a medida cautelar concedida pelo despacho do Relator à peça 12, referendada pelo Acórdão 1265/2022-TCU-Plenário, de modo a determinar que a Infraprev se abstenha de realizar novos aportes no FIP BEP, exceto aqueles necessários para chamadas de capital destinadas às despesas ordinárias do fundo, bem como pagamento e repactuação de dívidas nas quais o Fundo FIP BEP seja comprovadamente integrante de seu polo passivo;
b)  Comunicar à Infraprev e ao FIP BEP a decisão que vier a ser adotada nestes autos;
É o Relatório.

Rodrigo Leitao Requena (188.909/OAB-RJ), Renan Soares Cortazio (220.226/OAB-RJ) e outros, representando Brasil Equity Properties Fundo de Investimento em Participações Multiestratégia; Alexandre Spezia (20.555/OAB-DF), Elísio de Azevedo Freitas (18.596/OAB-DF) e outros, representando Instituto Infraero de Seguridade Social.

Não atuou.

REPRESENTAÇÃO. PEDIDO DE CONCESSÃO DE MEDIDA CAUTELAR. APORTES PARA REPOR PREJUÍZOS EM FUNDO DE INVESTIMENTO. IMINÊNCIA DO FIM DO PRAZO PARA A OPERAÇÃO. POSSIBILIDADE DE PREJUÍZO INDEVIDO À COTISTA. CONCESSÃO DA CAUTELAR PARA SUSPENSÃO DOS APORTES. OITIVA. REFERENDO. NOVOS ELEMENTOS. PERIGO DA DEMORA REVERSO PRESENTE PARCIALMENTE. REFORMA DA CAUTELAR.

REPRESENTAÇÃO (REPR)

Secretaria de Controle Externo do Sistema Financeiro Nacional (SecexFinanças).

Este processo cuida de representação formulada pela SecexFinanças a partir de petição apresentada pelo Instituto Infraero de Seguridade Social (Infraprev) , relativa aos investimentos dessa instituição no Fundo de Investimento Brasil Equity Properties (FIP BEP) .
Por meio do despacho à peça 12, do eminente Ministro Antônio Anastasia, a representação foi conhecida com determinação ao Infraprev, cautelarmente, sem oitiva prévia, para que se abstivesse de realizar novos aportes no Fundo de Investimento Brasil Equity Properties (FIP BEP) até que o Tribunal delibere sobre o mérito desta representação.
Adicionalmente, foi determinada a realização de oitiva da Fundo de Investimento Brasil Equity Properties (FIP BEP) e da Comissão de Valores Mobiliários (CVM) para que se manifestassem sobre os fundamentos desta cautelar.
A referida cautelar foi referendada por meio do Acórdão 1265/2022-TCU-Plenário, que determinou a alteração da relatoria deste processo para mim, em virtude de eu ser o relator do TC Processo 009.228/2022-5 e do TC Processo 009.229/2022-1, com fulcro no art. 18-F da Resolução TCU 175/2005.
Nesta etapa processual, a unidade técnica informa que há 3 medidas cautelares idênticas em curso, cada uma em favor de uma EFPC cotista do FIP BEP. 
Assim, faz a análise conjunta das respostas obtidas das manifestações junto ao FIP BEP, à Funcef e à Comissão de Valores Mobiliários (CVM) , e, ao final, propõe que o pedido de Medida Cautelar seja reformado para permitir chamadas de capital destinadas às despesas ordinárias do fundo, bem como pagamento e repactuação de dívidas das quais o Fundo FIP BEP seja sujeito passivo.
De fato, nesta análise perfunctória, encontram-se presentes os elementos fundamentais para a atualização da cautelar nos termos propostos.
É que persiste o fumus boni iuris em face dos aportes de recursos em uma instituição que há seis anos não possui demonstrativos financeiros auditados atualizados.
Por consequência, o periculum in mora se mantém diante da temeridade de que se aporte recursos públicos em instituições sem a transparência exigida na forma da legislação em vigor, pois, caso aportados, há baixa probabilidade de que esses valores sejam recuperados caso se identifique irregularidades em momento posterior.
Quanto ao perigo da demora reverso, a unidade técnica trouxe estudo de cenários que ao final mostrou que a sua manutenção nos moldes atuais traria efeito danoso no caso de proibição de realização de despesas ordinárias do fundo, pois neste caso há um consenso entre as Entidades Fechadas de Previdência Complementar de que os prejuízos poderiam se avolumar caso não se paguem os advogados que defendem o fundo em instâncias administrativas, bem como o objetivo de maior transparência não seria atingido no caso de falta de recurso para o pagamento dos auditores independentes.
No caso das dívidas das SPEs, a unidade acertadamente concluiu sobre a necessidade de que se paguem as dívidas expostas ao patrimônio do fundo devidas a terceiros de boa-fé, seja essa exposição direta por meio de aval ou fiança ou indireta por meio de uma formalização de incidente de desconsideração da pessoa jurídica, com a ressalva de necessidade de eventual apuração de responsabilidades caso se verifiquem prejuízos posteriores.
Por outro lado, mantém-se o entendimento sobre a proibição de aporte de capital em relação a dívidas que não se encontram hoje coobrigadas ou com a despersonalização da pessoa jurídica formalizada.
É que, nesses casos, entende-se que o perigo da demora reversa seria potencializado pela falta de transparência do FIP BEP, haja vista o grande grau de subjetividade em se tomar a decisão de repactuar, ou não, estas dívidas, subjetividade esta que se encontra sem accountability, face a falta de demonstrativos financeiros.
Assim, entendeu-se justificado o receio apontado pela Infraprev e, seguindo critério do art. 153 da Lei 6404/76, seria esperado que os gestores das EFPCs tivessem extrema cautela e desconfiança de integralizar recursos próprios na mesma situação, em atenção ao princípio da legalidade, bem como da conclusão da CVM, na condição de órgão regulador, de inviabilidade de se apreciar a necessidade de aportes adicionais do fundo nas atuais circunstâncias.
Diante desse quadro, anuo à conclusão sobre a necessidade de reforma da cautelar, de modo a mitigar seus efeitos para possibilitar pagamento de despesas ordinárias, bem como as dívidas de SPEs que possuam reconhecimento formal do FIP no polo passivo, mantendo-se o efeito em relação às dívidas que não possuam reconhecimento formal do FIP no polo passivo.
Ante o exposto, incorporo os pareceres da unidade técnica (peças 92-94) às minhas razões de decidir e VOTO por que o Tribunal acolha a minuta de Acórdão que ora submeto à deliberação deste Colegiado.
TCU, Sala das Sessões, em 31 de agosto de 2022.
AROLDO CEDRAZ 
Relator